【裁判字號】    90,上訴,1994
【裁判日期】    900831
【裁判案由】    誣告
【裁判全文】
臺灣高等法院刑事判決                  九十年度上訴字第一九九四號
    上  訴  人
    即  自訴人  丁○○
    自訴代理人  乙○○
    上  訴  人
    即  被  告  甲○○
    選任辯護人  許永昌
右列上訴人因被告誣告案件，不服臺灣新竹地方法院八十九年度自字第五八號，中華
民國九十年五月二十一日第一審判決，提起上訴，本院判決如左：
    主      文
原判決撤銷。
甲○○無罪。
    理      由
一、本件上訴人即自訴人自訴意旨略以：被告前於台灣新竹地方法院對自訴人提起自
    訴，謂自訴人涉嫌毀損其所有坐落新竹市○○路○段三八一號七樓、三八一之二
    號七樓，三八三號七樓房屋云云，經該院以八十八年度自字第二十五號刑事判決
    認定：「至被告丁○○、戊○○二人部分，自訴人竟於本院訊問時陳稱因被告二
    人乃己○○之子，故認其等有犯毀損罪嫌，此顯係以推測、擬制之方法，認定其
    等有此犯行」，而判決自訴人無罪。嗣被告無故上訴，業經台灣高等法院以八十
    八年度上易字第一七二五號判決將其上訴駁回，並已定讞，該判決亦認定「：：
    ：且渠又於回答法官緊接所詢〞為何告另外三人（指己○○以外之其他被告）？
    〞之問題時，竟據其答稱〞因他們是己○○之子女〞，更足見其濫行指訴之一般
    」。準此，已足證明被告係在未有任何積極證據之情況下，率爾對自訴人提出自
    訴，於敗訴後，仍無具體理由提出上訴，且又提起附帶民事訴訟，其行為已該當
    於刑法第一百六十九條第一項之誣告罪嫌云云。
二、按犯罪事實應依證據認定之，無證據不得推定其犯罪事實；不能證明被告犯罪者
    ，應諭知無罪之判決，刑事訴訟法第一百五十四條、第三百零一條第一項分別定
    有明文。又誣告罪之成立以意圖他人受刑事處分或懲戒處分，而為虛偽之告訴告
    發報告者為要件，所謂虛偽係指明知無此事實故意造而言，若告訴人誤認有此
    事實或以為有此嫌疑，自不得指為虛偽，即難科以本罪；誣告罪之成立，須其申
    告內容完全出於憑空造，若所告尚非全然無因，袛因缺乏積極證明致被誣告人
    不受訴追處罰者，尚難遽以誣告罪論；誣告罪之成立，以告訴人所訴被訴人之事
    實必須完全出於虛構為要件，若有出於誤會或懷疑有此事實而為申告，以致不能
    證明其所訴之事實為真實，縱被訴人不負刑責，而告訴人本缺乏誣告之故意，亦
    難成立誣告罪名；誣告罪之成立，以意圖他人受刑事處分虛構事實而向該管公務
    員申告為其要件，故其所訴事實，雖不能證明係屬實在，而在積極方面尚無證據
    證明其確係故意虛構者，仍不能遽以誣告罪論處；告訴人所訴事實，不能證明其
    係實在，對於被訴人為不起訴處分確定者，是否構成誣告罪，尚應就其有無虛構
    誣告之故意以為斷，並非當然可以誣告罪相繩。有最高法院四十年台上字第八八
    號、四十三年台上字第二五一號、四十四年台上字第八九二號、四十六年台上字
    第九二七號及五十九年台上字第五八一號等判例可資參照。
三、本件被告甲○○及其妻丙○○於八十六年三月二十日參與台灣新竹地方法院民事
    執行處（下稱執行法院）八十五年度執字第三六九七號民事強制執行事件投標、
    拍定買受原為己○○（土地所有權人）與華聯建設公司合建，位於新竹市○○路
    ○段三八一號七樓、三八一之二號七樓、三八三號七樓之建物（不含土地甲○○
    、丙○○權利範圍各為二分之一），嗣因己○○曾多次要求甲○○讓售該房屋，
    為甲○○所拒，八十六年五月十五日上開房屋經執行法院點交後，甲○○發現該
    房屋內之鋁門窗、大門、木門、浴室、門鎖、水管、瓦斯管等多處遭人毀損，乃
    懷疑係曾要求其讓售房屋之己○○及其子媳戊○○、曾淑芬等人所為，遂於八十
    八年三月一日具狀對己○○、戊○○及曾淑芬三人向台灣新竹地方法院檢察署提
    出告訴，於檢察官偵查中，復於八十八年四月七日改向台灣新竹地方法院刑事庭
    提起自訴，於自訴狀並增列丁○○（即本件自訴人）為共同被告，自訴之事實仍
    與告訴狀所載相同，經該院審理結果，於八十九年四月六日以「不能證明被告四
    人犯罪」為由，而判決己○○、戊○○、曾淑芬、丁○○均無罪。嗣甲○○不服
    該判決提起上訴，經本院審理後，於八十九年七月十七日仍以「不能證明被告四
    人犯罪」，認甲○○之上訴為無理由，而判決駁回上訴，維持第一審所為無罪之
    判決確定。同日並另以刑事附帶民事訴訟判決駁回甲○○在本院所提起對己○○
    等四人請求損害賠償之附帶民事訴訟，亦確定在案。以上各情，有調閱之台灣新
    竹地方法院檢察署八十八年度偵字第二０七六號偵查卷宗，台灣新竹地方法院八
    十八年自字第二五號，本院八十九年上易字第一七二五號刑事卷宗，及本院八十
    九年附民字第二五一號刑事附帶民事訴訟卷宗以及附於上開偵、審卷內之不動產
    權利移轉證書、建物所有權狀、執行筆錄、房屋遭毀損現場照片多張可稽，並為
    被告甲○○所不否認之事實。
四、訊據被告甲○○堅決否認有誣告自訴人之犯行，辯稱略以：其所標得之前開房屋
    確有遭人毀損，自訴人亦確有與己○○等人多次恐嚇被告，被告於八十八年三月
    一日之告訴狀已載明「被告即帶多人到告訴人住所表示強迫買賣告訴人之房屋」
    ，即表示己○○、戊○○、曾淑芬另帶多人前來強迫買賣，因被告一時無法查知
    己○○所帶來多人之姓名住址，所以才僅列己○○、戊○○、曾淑芬等三人為被
    告，嗣經己○○口述其子為丁○○，遂於八十八年四月七日之自訴狀增列丁○○
    為共同被告，於狀內仍表明己○○、戊○○、曾淑芬、丁○○另帶多人前來表示
    強迫買賣，被告自提出告訴起始終均表明有己○○等三、四人以上之多人均涉毀
    損之嫌疑，奈因己○○原係上開房屋大樓之地主，原建商於建築結構體完成後中
    途倒閉潛逃大陸，最後由己○○出資整修完成，全棟九十一戶之門戶鑰匙均掌握
    在己○○手中，而其他承購戶均已向己○○繳清尾款交屋無糾紛，彼等相安無事
    ，己○○因未得標系爭之房屋，乃積極前來向被告施壓，其子即自訴人丁○○又
    居住在該大樓三八一之一號二樓內，其多次遇見被告均怒目相向，被告列自訴人
    為前開自訴案件之被告，並無明知所訴虛偽進而造事實之情，更無虛構誣告之
    故意云云。
五、查被告甲○○與其妻丙○○共同向執行法院標得之新竹市○○路○段三八一號七
    樓、三八一之二號七樓、三八三號七樓等房屋，確有遭人損壞，有現場照片多張
    附於台灣新竹地方法院檢察署八十八年度偵字第二０七六號偵查卷及台灣新竹地
    方法院八十八年度自字第二五號刑事卷可稽，又上開房屋原係由自訴人丁○○之
    父己○○提供土地與華聯建設公司合建，己○○於被告與其妻標得上開房屋後，
    曾與妻、子媳曾淑芬、張代書等人前往被告處向被告要求讓售房屋被拒等情，已
    據證人己○○於本院到庭證述屬實，證人曾淑芬亦於本院到庭供證其確有參與向
    被告商量讓售房屋之事無誤（見本院九十年七月二十四日訊問筆錄），雖自訴人
    否認曾與其父己○○等人前往向被告要求讓售房屋，惟據被告之妻丙○○於本院
    證稱：「本件房屋是我去標的，我們只有買房子，標到過幾天他們就有一群人來
    ，要我們買地，不然就把房子賣給他們，如果這不解決，己○○說就要讓我們雞
    犬不寧，丁○○也有去，丁○○說要給我們好看」等語（見本院九十年七月十日
    訊問筆錄），此項證言，固為自訴人所否認，然無論證人丙○○之上開證言是否
    真實，自訴人之父己○○既確於被告與其妻標得上開房屋後，曾偕同其妻、子媳
    、張代書等多人前往被告處要求被告讓售房屋不成，事後該等房屋遂即遭人故意
    損壞，且上開房屋因係由己○○提供土地與他人合建關係，己○○乃持有該房屋
    所屬大樓之鐵門鑰匙，此為己○○所承認之事實，加以被告與同棟樓房之其他住
    戶相處和睦，並無任何怨隙，因此被告乃懷疑其所標得之上開房屋遭人損壞，乃
    己○○及其子、媳等多人所為，先對己○○及其子戊○○、媳曾淑芬三人提出恐
    嚇、毀損之告訴（因當時尚不知己○○之另子即自訴人丁○○之姓名，而未將之
    列為被告）而於嗣後改提自訴時，因已查知自訴人之姓名，乃於自訴狀增列自訴
    人為共同被告，於此情形，究難謂被告係虛構事實而故意誣告自訴人。
六、被告於八十八年三月一日具狀向台灣新竹地方法院檢察署，對己○○、戊○○、
    曾淑芬等三人提出毀損、恐嚇之告訴時，於告訴狀已載明「被告即帶多人到告訴
    人住處表示強迫買賣告訴人之房屋」等語，即已表明己○○、戊○○、曾淑芬另
    帶多人至告訴人（甲○○）住處表示強迫買賣房屋，嗣於八十八年四月七日改向
    台灣新竹地方法院刑事庭提起自訴時，於自訴狀增列丁○○（本件自訴人）為共
    同被告，其自訴之事實與告訴狀所載相同，仍載明「被告即帶多人到自訴人住所
    表示強迫買賣自訴人之房屋」等語，亦即表明己○○、戊○○、曾淑芬、丁○○
    另帶多人至甲○○住處表示強迫買賣房屋，此有告訴狀及自訴狀附於台灣新竹地
    方法院檢察署八十八年度偵字第二０七六號偵查卷及台灣新竹地方法院八十八年
    度自字第二五號刑事卷可稽，而被告甲○○於上開刑事案件審理中，仍一再陳稱
    ：「我買的時候，他們有承標，八十六年三月得標後幾天，己○○、曾淑芬和另
    一位代書及其他兄弟來事務所和我談條件，說土地要賣給我，我不同意，他們很
    生氣回去：：：」等語（見上開刑事卷第六八頁背面）、「我本來也不知己○○
    是地主，而曾淑芬、戊○○、丁○○我也不知他們和系爭房子有沒有關係，但我
    標到後一、二天，他們三人及一些人來找我強迫我賣房子，我沒有採納他們意見
    ，他們便說要給我房子好看」等語（見同上刑事卷第八四頁正面），足見被告自
    八十八年三月一日提出告訴時起，至審理中，始終懷疑不僅己○○、戊○○、曾
    淑芬有恐嚇、毀損其房屋之嫌疑，尚且包括己○○之子丁○○以及其他尚不知姓
    名者多人亦有所嫌疑甚明。雖上開偵查卷內八十八年三月二十三日之訊問筆錄記
    載：檢察官問告訴人甲○○「有何證據證明是被告三人（指己○○、戊○○、曾
    淑芬）所為？」答稱：「我是沒看到，但推測只有他們三人，因他們曾阻止我進
    入」，又稱：「只有他們與我有關係，又寫存證信函給我，且點交時他們很兇，
    不讓我進入」等語（見該偵查卷第二七頁），微論被告已堅詞否認其於偵查中曾
    有「僅三人」之陳述，並質疑上開筆錄記載之真實性（見被告於九十年八月二十
    一日提出補充上訴理由狀(四)二），縱依上開筆錄之記載，被告當時亦僅係「推測
    」只有己○○、戊○○、曾淑芬三人，並非「確定」只有己○○等三人毀損其房
    屋，故上開偵查筆錄仍不足以證明被告於嗣後將丁○○列為自訴之被告，即係故
    意誣告。又上開自訴案件第一審八十八年七月五日之訊問筆錄雖記載有：法官問
    甲○○「為何告另外三人？（指己○○以外之其他被告即戊○○、曾淑芬及丁○○），答稱：「因他們是己○○的子女」等語（見該第一審刑事卷第四一頁背面
    ），惟被告已否認其當時有如此陳述，並指此筆錄之記載不實云云，查被告自八
    十八年三月一日對己○○、戊○○、曾淑芬三人提出告訴，嗣於同年四月七日改
    提自訴，增列自訴人丁○○為共同被告，迄審理中，始終懷疑不僅己○○、戊○○、曾淑芬涉有恐嚇、毀損其房屋之嫌疑，尚且包括丁○○以及其他不知姓名者
    多人亦有此嫌疑，業如前述，縱被告於八十八年七月五日在上開自訴案件第一審
    審理中，曾有如上之陳述，亦不能因此即認被告係虛構事實而故意誣告自訴人。
七、被告自訴本件自訴人丁○○涉嫌與己○○、戊○○、曾淑芬共同恐嚇、毀損其房
    屋乙案，雖經台灣新竹地方法院審理結果，以不能證明其犯罪，而判決無罪（該
    院八十八年度自字第二五號），嗣被告不服該判決提起上訴，復經本院認其上訴
    無理由而判決駁回上訴，維持第一審所為無罪之判決確定在案（本院八十九年度
    上易字第一七二五號），惟被告既係因其房屋確遭他人損壞，並有相當理由懷疑
    自訴人與其父己○○、兄戊○○、嫂曾淑芬所為，均已如上述，顯非虛構事實而
    故意誣告自訴人，參諸前引最高法院判例意旨，自不成立誣告罪。又被告於上開
    刑事案件上訴本院審理中，另對自訴人丁○○及己○○、戊○○、曾淑芬提起刑
    事附帶民事訴訟請求損害賠償，經本院判決駁回其訴確定在案（本院八十九年度
    附民字第二五一號），此乃其訴訟權之正當行使，不能據此而認被告犯誣告罪。
    自訴人執此作為被告犯誣告罪之論據，尚有誤會。此外又查無其他積極證據足以
    證明被告犯罪，自應為被告無罪之判決。乃原審未予詳研，遽對被告為論罪科刑
    之判決，尚有違誤。自訴人上訴意旨以原審對被告量刑過輕，請求從重量刑云云
    ，為無理由，惟被告上訴意旨否認犯罪，指摘原判決不當，則為有理由。原判決
    既有可議，自應由本院將原判決撤銷，改判諭知被告無罪。
八、本件事實已明，足為判斷，被告聲請調閱前開另案告訴及自訴毀損案件之相關偵
    查筆錄及刑事筆錄當庭錄音帶，並傳訊證人新竹市南寮派出所主管鄭明輝等，核
    無必要，併予明。
據上論斷，應依刑事訴訟法第三百六十九條第一項前段、第三百六十四條、第三百零
一條第一項判決如主文。
中      華      民      國    九十      年       八     月   三十一     日
                              臺灣高等法院刑事第二庭
                                  審判長法  官    蔡  長  溪
                                        法  官    楊  貴  志
                                        法  官    林  俊  益
右正本證明與原本無異。
自訴人如不服本判決應於收受送達後十日內向本院提出上訴書狀，其未敘述上訴之理
由者並得於提起上訴後十日內向本院補提理由書（均須按他造當事人之人數附繕本）
。
                                        書記官    李  明  昇
中      華      民      國    九十      年       九     月      三      日


司法院資訊處製作；財團法人民間司法改革基金會備份。
